臺灣臺北地方法院民事判決　九十年度簡上字第四五九號
　　上　訴　人　朝選財務管理顧問有限公司
　　法定代理人　林科帆
　　被上訴人　　甲○○
右當事人間請求確認本票債權不存在事件，上訴人對於中華民國九十年五月三十一日
本院台北簡易庭九十年度北簡字第二六三九號第一審判決提起上訴，本院判決如左：
    主      文
上訴駁回。
第二審訴訟費用由上訴人負擔。
    事      實
甲、上訴人方面：
  一、聲明：
    (一)原判決廢棄。
    (二)前項廢棄部分，被上訴人在第一審之訴駁回。
    (三)第一、二審訴訟費用由被上訴人負擔。
  二、陳述：除與原判決記載相同者，茲引用之外補稱：
    (一)鑑定書並未針對如附表所示本票（以下簡稱系爭本票）上之發票人印章為之，
      然印鑑章上之印文確為被上訴人所親自蓋用。
    (二)被上訴人在高雄區中小企業銀行活期存款明細資料顯示於民國（下同）八十七
      年十一月十六日有新台幣（下同）三百二十六萬六千元之匯入款，而黃素玲帳
      戶內亦有，足見被上訴人尚未將積欠黃素玲之借款返還。
    (三)被上訴人指述所欠之本票借款，皆為證人蔡坤衡所偽造盜蓋，應由被上訴人負
      舉證之責；另被上訴人亦應對已清償之責負舉證之責任。
  三、證據：除援用第一審所提證據外，補提九十年十月十四日蔡坤衡之自白書、高
      雄區中小企業銀行活期性存款明細分戶帳（帳號0000000000000
      0號）、高雄區中小企業銀行存摺往來明細查詢單（帳號０一八─００二─0
      000000─二）、高雄區中小企業銀行八十七年十月二十九日活期儲蓄存
      款取款憑條等影本為證。並聲請傳訊證人黃素玲。
乙、被上訴人方面：
  一、聲明：如主文所示。
  二、陳述：除與原判決載相同者，茲引用之外補稱：
    (一)依台灣屏東地方法院刑事庭業已認定：「蔡坤衡於八十七年間：：於未經甲○
      ○之同意擅自盜用先前交付之印章：：為發票人」，嗣台灣高等法院高雄分院
      亦認定：「黃素玲於本院調查時復證述被告（指蔡坤衡）係於各該票載之日期
      在台證公司東港分行：：簽發各該本票及背書，持之向之調借現款，其乃將款
      項匯入洪某等人之帳戶：：」。
    (二)證人蔡坤衡於本院九十年十一月八日準備程序所證：本票係伊所簽發，且伊與
      黃素玲之間已無借款債權。
    (三)依證人黃素玲於本院調查時證稱：「八十七年十一月十六日之前總結三百多萬
      元」，但欠僅簽發三百萬元之本票不合邏輯。
    (四)至於證人蔡坤衡所證簽發系爭本票係經被上訴人同意為之，顯有不合(1)依上訴
      人所呈由被上訴人及證人蔡坤衡所簽訂之同意授權說明書「僅係陳明借款乃蔡
      坤衡與黃素玲間之借貸關係」，並未論及被上訴人有何同意蔡坤衡所簽發之本
      票而事後蓋章之情形(2)況證人蔡坤衡於前述刑事庭亦坦承係盜用被上訴人之印
      章(3)再者證人蔡坤衡亦無法證述系爭本票係何時、何地由被上訴人所蓋用。
  三、證據：除援用第一審所提證據外，補提高雄區中小企業銀行八十七年十一月十
      七日活期儲蓄存款取款憑條影本，並聲請傳訊證人蔡坤衡。
    理      由
一、本件被上訴人起訴主張上訴人執有如附表所示之本票向本院聲請強制執行之裁定
    ，經以九十年度票字第一００一號裁定准予強制執行，惟系爭本票並非伊所簽發
    ，印章亦非伊所蓋用，乃為訴外人蔡坤衡所偽造，伊不應負擔此項本票債務，為
    此提起確認本票債權不存在，請求判決確認上訴人就持有如附表所示本票之票據
    債權不存在等語。
二、上訴人則以：系爭本票債權係由訴外人黃素玲於八十九年十二月二十一日讓與取
    得，並於九十年一月三日將該項債權讓與通知被上訴人，而系爭本票係被上訴人
    向訴外人黃素玲借款時所提出供擔保用之本票，且系爭本票在訴外人黃素玲交付
    時，已完成發票行為，上面有「甲○○」之簽名及蓋章，況且該印文與被上訴人
    留存於台證東港分公司同意書上之印文相同，顯見系爭本票為被上訴人所簽發，
    茲被上訴人主張為偽造自應負舉證責任，再者被上訴人亦未對訴外人清償借款，
    故被上訴人不得主張該項票據債權不存在等語，資為抗辯。
三、按本票本身是否真實，即是否為發票人所作成，應由執票人負證明之責（參照最
    高法院五十年台上字第一六五九號判例意旨即明），故發票人主張本票係偽造，
    依非訟事件法第一百零一條第一項規定，對執票人提起確認本票係偽造或本票債
    權不存在之訴，應由執票人就本票為真正之事實，先負舉證責任。次按票據上之
    簽名，得以蓋章代之，票據法第六條定有明文，對票據上所載文義負責之人，以
    在票據上簽名或蓋章二者備其一，即足以發生效力，上訴人既自認印章為真正，
    自不得以非其簽名為詞，推翻為系爭本票負清償之責，最高法院七十二年台上字
    第四七四號亦著有判例可稽。經查固依內政部警政署刑事警察局九十年四月十七
    日刑鑑字第五０二五三號鑑驗通知書以特徵比對法鑑驗結果，認為系爭本票上之
    「甲○○」簽名筆跡與被上訴人於民事委任狀、報到單庭寫上「甲○○」簽名筆
    跡並不相符（見原審卷第五十四頁），另參佐證人蔡坤衡於本院調查時到庭證述
    ：系爭本票上之簽名、地址及發票日係伊所簽立等語（見本院九十年十一月八日
    準備程序筆錄），顯見系爭本票上「甲○○」之簽名非被上訴人所為等情，要屬
    可採，茲兩造有爭議者為系爭本票上「甲○○」之印文，是否為被上訴人所蓋用
    乙節？分述如下：
    (一)惟按票據債務人應依票據文義負責，以該債務人在票據上簽名或蓋章為前提，
      否則，尚難據以命未在票據上簽名或蓋章之他人依票據法定清償票款，又如盜
      用他人印章為發票行為，自即屬票據之偽造，被盜用印章者，因非其在票據上
      簽名為發票行為，自不負發票人之責任，此項絕對的抗辯事由，得以對抗一切
      為執票人，亦即支票為無因證券，執票人行使票據上權利，就票據之取得，有
      無正當原因，或有無對價關係，自不負證明之責，且如發票人欄之印章為真正
      ，即應推定該票據亦屬真正，申言之，得據以判斷該票據係為發票人作成，倘
      主張其印章係被盜用時，則被盜用之事實，按諸舉證責任分配之原則，轉應由
      為此項主張者負舉證責任，最高法院五十一年台上字第三三０九號、七十年台
      上字第四三三九號分別著有判例意旨可考。
    (二)然查被上訴人對於原審卷附台證東港分公司客戶資料及同意書內所附之印鑑章
      所蓋用留存之「甲○○」印文為其所蓋用乙節並不否認（見原審九十年三月八
      日言詞辯論筆錄自明），顯見該留存上開資料之「甲○○」印文確為其本人之
      印章所蓋用，經本院與如附表所示系爭本票上所留存「甲○○」之印文，以折
      線比對印文，確能彼此符合，自屬相同印章所蓋用乙節無訛，揆諸前開判例意
      旨，自可推定如附表所示本票為真正，被上訴人以係遭證人蔡坤衡所盜蓋等語
      置辯，故依舉證責任之分配原則自應由被上訴人就印章遭他人盜用為發票行為
      乙節負舉證之責？
    (三)經查證人蔡坤衡涉嫌偽造有價證券罪嫌刑事案件於台灣屏東地方法院刑事庭審
      理中即坦承：「：：於八十七年間於台證公司任職期間，於未經取得其客戶洪
      志宗、甲○○、莊坤輝、陳俊龍：：同意，擅自盜用洪志宗等人先前交付之印
      章，基於意圖為自己不法所有概括犯意分別以洪志宗等五人為發票人，偽造每
      張面額三百萬元之本票，蔡坤衡並於其上背書後，持以向黃素玲佯稱洪志宗等
      人欲借現金週轉：：」，嗣於台灣高等法院高雄高分院刑事案件審理中亦供承
      ：「：：於未經取得其客戶洪志宗、甲○○：：等人同意，擅自盜用洪志宗等
      人先前交付之印章：：於如附表所示本票所載之日期（本件係附表編號４），
      在台證公司東港分行營業大廳、東港台灣企銀營業廳、高雄中小企銀林園分行
      、台證公司東港分行營業大廳、台證公司東港分行營業大廳分別以洪志宗等五
      人為發票人，偽造如附表所示，每張面額三百萬元之本票：：」，足徵證人蔡
      坤衡於涉嫌偽造有價證券刑事案件案審理中即坦承盜用被上訴人甲○○之印章
      於如附表所示本票上，此見卷附台灣屏東地方法院八十八年度自字第一三號及
      台灣高等法院高雄高分院八十九年度上訴字第一七三三號刑事判決書亦同此認
      定。
    (四)次查證人黃素玲於台灣高等法院高雄高分院刑事案件調查時證述：「被告即（
      蔡坤衡）係於各該票載之日期在台證公司東港分行營業大廳、東港台灣企銀營
      業廳、高雄中小企銀林園分行、台證公司東港分行營業大廳、台證公司東港分
      行營業大廳簽發各該本票及背書，持以向之調借現款，其乃將款項匯入洪某等
      人之帳戶，並提出如附表所示之本票五張（其中包括本件系爭本票在內）為證
      」等情（此見前揭刑事判決書自明），雖證人黃素玲於本院審理中到庭證稱：
      系爭本票係被上訴人甲○○所親自交付，算至八十七年十一月十六日止被上訴
      人總結借款三百多萬元等語，但查證人黃素玲係於八十九年十二月二十一日將
      系爭票據債權讓與予上訴人，此有卷附債權移轉及委託通和書可稽，顯見該證
      人與上訴人間存在有特殊之利害關係，再者證人黃素玲前揭證詞，與證人蔡坤
      衡於本院調查時結稱：證人黃素玲知道借款的人是伊，帳戶是被上訴人甲○○
      的等語（見本院九十年十一月八日準備程序筆錄），足證該證人於本院審理中
      到庭之證言尚難遽此採信。
    (五)第查證人蔡坤衡固到庭證述：簽發系爭本票係經被上訴人同意蓋章等語，惟觀
      諸卷附八十九年十二月二十八日同意授權說明書內容所載：「茲本人蔡坤耀因
      向黃素借貸，開立洪志宗本票乙紙新台幣參佰萬元，並已於八十七年十一月十
      三日償還之借款金額，基於法律關係已經求洪志宗本人同意，其借貸立場純屬
      蔡坤衡及黃素玲私人借貸關係，恐口無憑，特立據為憑，說明人蔡坤衡，同意
      人甲○○」，該授權說明書僅係陳明證人蔡坤衡與黃素玲之借貸關係，況且證
      人蔡坤衡業於上述刑事庭供述：盜用被上訴人印章簽發系爭本票等語，顯見證
      人蔡坤衡於本院審理中證述係經被上訴人同意乙節，殊難採信。
四、綜上所述，上訴人所主張如附表所示系爭本票係遭他人盜蓋印章乙節，堪以採信
    ，從而，上訴人本於被盜用印章者，因非其在票據上簽名為發票行為，自不負發
    票人之責任，以此項絕對的抗辯事由，對抗為執票人被上訴人，請求確認如附表
    所示本票債權不存在，為有理由，應予准許，則原審據此為被上訴人勝訴之判決
    ，於法並無違誤，上訴意旨指摘原判決不當，求予廢棄改判，為無理由，應予駁
    回。
五、本件事證已臻明確，兩造其餘攻擊、防禦方法及其他事證，無足以影響本件判斷
    ，爰不一一論述，併此敘明。
六、據上論結，本件上訴為無理由，依民事訴訟法第四百三十六條之一第三項、第四
    百四十九條第一項、第七十八條，判決如主文。
中　　　華　　　民　　　國　　九十一　　年　　　四　　　月　　 十六　　 日
　　　　　　　　　　　　　　　　　　　 民事第四庭審判長法官　　謝明珠
　　　　　　　　　　　　　　　　　　　　　　　　　　　 法官　　蔡政哲
　　　　　　　　　　　　　　　　　　　　　　　　　　　 法官　　陳博文
右為正本係照原本作成。
如不服本判，應於收受送達後二十日內向本院提出上訴書狀，其未表明上訴理由者，
應於提出上訴後二十日內向本院補提理由書狀（均須按他造當事人之人數附繕本）
上訴時應提出委任律師或具有律師資格之人之委任狀；委任有律師資格者，另應附具
律師及格證書及釋明委任人與受任人有民事訴訟法第四百六十六條之一第一項但書或
第二項（詳附註）所定關係之釋明文書影本。
附表：
發  票  日  票 據 號 碼  面     額  發 票 人
87.11.16    NＺ000000     0000000    甲○○
中　　　華　　　民　　　國　　九十一　　年　　　四　　　月　　 十六　　 日
                                                       書記官  蔡嘉萍
